【裁判字號】    95,簡,65
【裁判日期】    951114
【裁判案由】    醫療法
【裁判全文】
臺北高等行政法院判決
                                     95年度簡字第00065號
原      告  甲○○
訴訟代理人  乙○○
被      告  台北市政府衛生局
代  表  人  宋晏仁（局長）住同上
上列當事人間因醫療法事件，原告不服台北市政府中華民國94年
12月8 日府訴字第09427972500 號訴願決定，提起行政訴訟。本
院判決如下：
    主  文
原告之訴駁回。
訴訟費用由原告負擔。
    事  實
壹、事實概要：
    緣原告係台北市士林區○○○路11號之1 ，1 樓「天母大學
    眼科診所」之負責醫師，該診所於其所製作之說明單中刊登
    「NAVISK奈米視一種更趨完美的雷射近視矯正方式e大學眼
    科網址/www.eyedoctor.com.tw歡迎上網預約免費術前檢查
    ．．．」，並將說明單置於診所內供不特定人自由取閱；另
    於診所內諮詢室門口張貼載有「e大學眼科．．．丟掉眼鏡
    就是這麼輕鬆．．．雷射近視矯正術奈米視NAVISK/ LASIK
    ．．．」等語之海報；案經行政院衛生署以民國（下同）94
    年6月3日衛署醫字第0940223379號函轉被告辦理，被告（北
    區聯合稽查站）乃於94年6月6日至原告之診所查察，並於94
    年6月8日訪談原告委託之陳榮杰及作成調查紀錄表。嗣被告
    審認上開廣告內容逾越醫療法第85條第1項規定之內容，爰
    依同法第103條規定，以94年6月21日北市衛醫護字第094345
    1720 0號行政處分書處以原告新台幣（下同）5萬元罰鍰。
    原告不服，提起訴願，經遭駁回，遂向本院提起行政訴訟。
貳、兩造聲明：
一、原告聲明求為判決：
    訴願決定及原處分均撤銷。
二、被告聲明求為判決：
(一)原告之訴駁回。
(二)訴訟費用由原告負擔。
參、兩造之陳述：
一、原告主張之理由：
(一)按醫療法第9 條規定：「本法所稱醫療廣告，係指利用傳播
    媒體或其他方法，宣傳醫療業務，以達招徠患者醫療為目的
    之行為。」第87條第2 項規定：「醫學新知或研究報告之發
    表、病人衛生教育、學術性刊物，未涉及招徠醫療業務者，
    不視為醫療廣告。」
(二)原告製作之「奈米視．．．」衛教單並非醫療法所規定之「
    醫療廣告」，因「奈米視．．．」係國際上一種最新研發的
    手術方式，該手術方式並於國內外各項學術研討會中發表討
    論，因此原告製作之書籤「奈米視．．．」及海報實係醫療
    新知之發表，並以衛教單之型式向診所內之病患做衛教說明
    ，因此顯與前述醫療法所規定之「醫療廣告」之定義不符，
    既非醫療廣告，即無違反醫療法，原處分之認定與法規規定
    不符，適用法規顯有錯誤，請判決如原告訴之聲明云云。
二、被告主張之理由：
(一)按「醫療廣告，係指利用傳播媒體，宣傳醫療業務，以達招
    徠患者之行為。」「醫療廣告，其內容以左列事項為限：1
    、醫療機構之名稱、開業執照字號、地址、電話及交通路線
    。2 、醫師之姓名、性別、學歷、經歷及其醫師、專科醫師
    、優生保健醫師證書字號。3 、公務人員保險、勞工保險及
    其他非商業性保險之特約醫院、診所字樣。4 、診療科別、
    病名及診療時間。5 、開業、歇業、停業、復業、遷移及其
    年、月、日。6 、其他經中央衛生主管機關公告容許登載或
    播放事項。」「醫療廣告，不得以左列方式為之：1 、假借
    他人名義為宣傳。2 、利用出售或贈與醫療刊物為宣傳。3
    、以公開祖傳秘方或公開答問為宣傳。4 、摘錄醫學刊物內
    容為宣傳。5 、藉採訪或報導為宣傳。6 、與違反前條規定
    內容之廣告聯合或並排為宣傳。7 、以其他不正當方式為宣
    傳。」「違反．．．第61條．．．第85條、第86條之規定或
    擅自變更核准之廣告內容者，處新台幣5 萬元以上25萬元以
    下罰鍰。」「本法第8 條（現行第9 條）所稱傳播媒體，指
    廣播、電視、錄影節目帶、新聞紙、雜誌、傳單、海報、招
    牌、牌坊、電影片及其他傳播方法。」分別為醫療法第9 條
    、第85條第1 項、第86條、第103 條及同法施行細則第4 條
    所明定。次按行政院衛生署89年6 月1 日衛署醫字第890262
    69號函釋：「主旨：所詢醫療院所之廣告或市招刊登醫療器
    材，是否能依本署78年4 月13日衛署醫字第789054 號 函規
    定與以處罰乙案．．．說明．．．3 、醫療院所之廣告或市
    招刊登醫療器材，業已逾越醫療法第60條（修正前）規定範
    疇，自應依法論處。」。
(二)查原告於單張、宣播刊登之內容，而該單張係該診所所製作
    ，此有談話紀錄為憑，亦為原告所不否認。但檢視單張封面
    卻有歡迎上網預約免費術前檢查且內容「NAVISK奈米視一種
    更趨完美的雷射近視矯正方式」，大多介紹宣傳「雷射近視
    矯正手術」的好處，顯然與原告所述病患手術方式說明，有
    所差距，診所未針對手術前、後衛教細節介紹，單張數量一
    疊置診內而非一張，隨時可攜帶診所外，且醫療機構為公共
    場所，放置單張於診所供民眾取閱，已達宣傳醫療業務之效
    果，其以招徠患者之行為至為明確，核屬醫療廣告。且奈米
    視只是廠商對儀器翻譯名詞，與事實「奈米視」原義不同，
    易造成民眾混淆，原告所云不足採信。且行政院衛生署94年
    6 月3 日函釋：「醫療法第85條已明定醫療廣告得刊登之內
    容，同條第3 項規定醫療機構以網路提供之資訊，應受第
    103 條第2 項各款限制。是以，醫療院所如使用『奈米視』
    乙詞做為醫療廣告，涉及誤導民眾及歪曲事實之情事，已違
    反前揭規定，應依法查處。」，原告已逾越醫療法第85條之
    規定，違法事證明確，洵堪認定。
(三)原告主張宣傳單係醫師對診所內之病患說明手術方式，而非
    宣傳醫療業務，非屬醫療法第9 條所指之醫療廣告等節。按
    醫療法施行細則第4 條規定：「本法第8 條（現行第9 條）
    所稱傳播媒體，指廣播、電視、錄影節目帶、新聞紙、雜誌
    、傳單、海報、招牌、牌坊、電影片及其他傳播方法。」是
    「傳單」乃屬該條所稱之傳播媒體之一。復按前揭行政院衛
    生署函釋意旨，醫療廣告得刊登之內容，應依醫療法第60條
    （及現行第85條）規定，且不得刊登醫療器材。而原告診所
    於上開宣傳單中刊有「．．．奈米視一種更趨完美的雷射近
    視矯正方式．．．」等廣告詞句，其內容刊有醫療院所之「
    醫療器材」或「治療方法」等，顯已逾越醫療法第85條規定
    之範疇，而屬違規醫療廣告。且系爭違規醫療廣告即可經由
    原告將之置於診所內供不特定人士自由取閱，而散佈於眾或
    不特定人共見共聞，該事實應為原告所得預見，並將因此而
    達招徠患者醫療之目的；此與醫療機構於診治病人時盡其「
    說明義務」者尚屬有間，不可混為一談。
    理  由
壹、兩造不爭之事實及兩造爭點：
    如事實欄所述之事實，業據提出開業執照、置於診所內之說
    明單、奈米視之海報照片、被告（北區聯合稽查站）94 年6
    月6日至原告診所查察之工作日記表及94年6月8日訪談原告
    委託之陳榮杰之調查紀錄表等影本等為証，為兩造所不爭執
    ，堪信為真，兩造爭點厥為：該說明單及海報是否為醫療廣
    告？
貳、本院之判斷：
一、本件應適用之法條：
(一)醫療法第9條規定：「本法所稱醫療廣告，係指利用傳播媒
    體或其他方法，宣傳醫療業務，以達招徠患者醫療為目的之
    行為。」。
(二)醫療法第11條規定：「本法所稱主管機關：在中央為行政院
    衛生署；在直轄市為直轄市政府；在縣（市）為縣（市）政
    府。」。
(三)醫療法第85條第1項、第2項規定：「醫療廣告，其內容以下
    列事項為限：1、醫療機構之名稱、開業執照字號、地址、
    電話及交通路線。2、醫師之姓名、性別、學歷、經歷及其
    醫師、專科醫師證書字號。3、全民健康保險及其他非商業
    性保險之特約醫院、診所字樣。4、診療科別及診療時間。5
    、開業、歇業、停業、復業、遷移及其年、月、日。6、其
    他經中央主管機關公告容許登載或播放事項。」「利用廣播
    、電視之醫療廣告，在前項內容範圍內，得以口語化方式為
    之。但應先經所在地直轄市或縣（市）主管機關核准。」。
(四)醫療法第103條第1項規定：「有下列情形之一者，處新台幣
    5萬元以上25萬元以下罰鍰：1、違反第15條第1項、第17條
    第2項．．．第23條第2項、第3項、第57條、第61條、第63
    條第1項、第64條、第72條、第85條、第86條規定或擅自變
    更核准之廣告內容。．．．」。
(五)醫療法施行細則第4條規定：「本法第8條（現行第9條）所
    稱傳播媒體，指廣播、電視、錄影節目帶、新聞紙、雜誌、
    傳單、海報、招牌、牌坊、電影片及其他傳播方法。」。
二、被告係屬有權裁罰之機關：
    按醫療法之主管機關，在直轄市為直轄市政府，惟「行政機
    關得依法規將其權限之一部分，委任所屬下級機關執行之。
    前二項情形，應將委任或委託事項及法規依據公告之，並刊
    登政府公報或新聞紙。」，行政程序法第15條第1項、第3項
    定有明文，本件醫療法之主管機關台北市政府業於94年2月
    24 日以府衛企字第09404404400號公告：「主旨：公告修正
    本府90年8月23日府秘2字第9010798100號公告有關本府主管
    衛生業務委任事項，自即日起生效。．．．公告事項：．．
    ．6、本府將下列業務委任本府衛生局，以該局名義執行之
    ：．．．(十)醫療法中有關本府權限事項。．．．」，將醫療
    法中之權限委任被告執行，被告自屬有權裁罰之機關。
三、系爭說明單及海報確為醫療廣告：
(一)按醫療法施行細則第4條規定：「本法第8條（現行第9條）
    所稱傳播媒體，指廣播、電視、錄影節目帶、新聞紙、雜誌
    、傳單、海報、招牌、牌坊、電影片及其他傳播方法。」，
    是「傳單」、「海報」乃屬該條所稱之傳播媒體之一。
(二)本件系爭說明單及海報固均置於原告診所內部，但可由不特
    定人自由取閱，為不特定人共見共聞，且該說明單及海報中
    刊有「．．．奈米視一種更趨完美的雷射近視矯正方式．．
    ．歡迎上網預約免費術前檢查」、「讓您每天多睡10分鐘」
    、「慌亂的早晨，還必須跟隱形眼鏡奮戰嗎？大學眼科幫您
    改善這樣的困擾，讓您生活更從容，每天可以多睡10分鐘，
    多一分美麗，多一分自在」、「丟掉眼鏡就是這麼輕鬆．．
    ．雷射近視矯正術奈米視NAVISK/LASIK」等字樣，其內容宣
    傳隱形眼鏡之不便利，及雷射手術可讓人更從容、美麗等，
    目的在於招攬病患到該診所預約免費檢查及近視矯正手術之
    業務，其並非醫療法第81條所謂「向病人或其法定代理人、
    配偶、親屬、或關係人告知其病情、治療方針、處置、用藥
    、預後情形及可能之不良反應。」，且該說明書及海報並未
    針對手術前、後之「衛教細節」介紹，其說明書且為一疊置
    診所內，任何人均可取閱，亦顯然超過醫療法第87條第2項
    所謂「病人衛生教育」之範圍，自屬醫療廣告之一種，原告
    主張該說明單及海報非屬醫療廣告云云，不足採信。
四、系爭醫療廣告刊有醫療院所之「醫療器材」或「治療方法」
    ，已逾醫療法第85條規定之範疇，而屬違規醫療廣告。
(一)按醫療廣告內容不能逾越醫療法第85條第1項、第2項規定之
    範圍，且「奈米視」只是廠商對儀器翻譯名詞，與事實「奈
    米視」原義不同，易造成民眾混淆，行政院衛生署89年6月1
    日衛署醫字第89026269號函釋稱：「按醫療廣告得刊登之內
    容，醫療法第60條（修正前）規定甚明，包括醫療機構之名
    稱、開業執照字號、地址．．．。3、醫療院所之廣告或市
    招刊登醫療器材，業已逾越醫療法第60條（修正前）規定範
    疇，自應依法論處。」，及行政院衛生署94年6月3日函釋稱
    ：「醫療法第85條已明定醫療廣告得刊登之內容，同條第3
    項規定醫療機構以網路提供之資訊，應受第103條第2項各款
    限制。是以，醫療院所如使用『奈米視』乙詞做為醫療廣告
    ，涉及誤導民眾及歪曲事實之情事，已違反前揭規定，應依
    法查處。」等語，與前開法條立法意旨相符，行政機關予以
    適用，自無不法。
(二)系爭說明單及海報既屬廣告性質，及內容刊有醫療院所之「
    醫療器材」、「治療方法」，顯已逾醫療法第85條規定之範
    疇，而屬違規醫療廣告，被告因依同法第第103條規定，處
    原告5萬元之最低額罰鍰，並不違誤，亦未違反比例原則。
五、從而，原處分並無違誤，訴願決定予以維持，亦稱正確。原
    告徒執前詞，訴請撤銷，為無理由，應予駁回。
參、兩造其餘攻擊防禦方法均與本件判決結果不生影響，故不逐
    一論述，又本件訴訟標的之價額在20萬元以下，依行政訴訟
    法第229條第2項、第1項第2款規定及司法院92年9月17日院
    台廳行一字第23681號令，應適用簡易程序，本院並依同法
    第233條第1項規定，不經言詞辯論，逕行裁判，併此敘明。
據上論結，本件原告之訴為無理由，依行政訴訟法第233條第1項
、第236條、第195條第1項後段、第98條第3項前段，判決如主文
。
中    華    民    國    95    年    11    月    14    日
                       第二庭    法  官   畢乃俊
上為正本係照原本作成。
本件以訴訟事件所涉及之法律見解具有原則性者為限，始得於本
判決送達後20日內向本院提出上訴狀並表明上訴理由，如已於本
判決宣示後送達前提起上訴者，應於判決送達後20日內補具上訴
理由（均按他造人數附繕本），且經最高行政法院許可後方得上
訴。
中    華    民    國    95    年    11    月    14    日
                                 書記官   簡信滇


司法院資訊處製作；財團法人民間司法改革基金會備份。
